臺灣臺北地方法院民事判決
110年度訴字第4977號
原      告  余婉榆  
訴訟代理人  鄧為元律師
            蔡孟容律師
            黃榆婷律師
被      告  王湘婷  


上列當事人間請求損害賠償等事件，本院於民國110年12月23日
言詞辯論終結，判決如下：
    主      文
被告應給付原告新臺幣壹佰玖拾柒萬伍仟元，及自民國一百一十
年八月三十一日起至清償日止，按週年利率百分之五計算之利息
。
訴訟費用由被告負擔。
本判決於原告以新臺幣陸拾陸萬元為被告供擔保後，得假執行；
但被告如以新臺幣壹佰玖拾柒萬伍仟元為原告預供擔保，得免為
假執行。
    事實及理由
一、原告主張：被告現年已69歲，社會經驗匪淺，知悉金融帳戶
    為個人理財之重要工具，表徵個人財產及信用，仍未警覺而
    疏於注意，竟提供自身之臺灣中小企業銀行（下稱臺灣企銀
    ）帳號000-00-000000號帳戶（下稱系爭帳戶）予真實姓名
    年籍不詳、Line通訊軟體暱稱為「Terry」之人（即卷內Lin
    e通訊軟體暱稱為「特里．傑西」、「杰西．帕克」之人，下
    稱T男）使用。嗣T男所屬之詐騙集團於民國109年1月間透過
    臉書社群軟體向伊接觸，伊陸續結識Line通訊軟體暱稱為「
    Balint Ferenc」（下稱B男）、「Alvin Kim」之人，B男訛
    稱其為英國建築師，從事不動產買賣，並願與伊交往。嗣B
    男陸續以機票過期需繳納保證金、因行李遭查驗出毒品遭逮
    捕為由，要求伊匯款至指定銀行帳戶，伊遂於109年7月22日
    匯款新臺幣（下同）17萬5,000元、109年8月3日匯款180萬
    元（共計197萬5,000元，下合稱系爭款項）至系爭帳戶，並
    隨即遭被告提領一空，致伊受有系爭款項之財產上損害。被
    告輕率提供系爭帳戶予他人，且為他人提領、轉為比特幣，
    欠缺善良管理人之注意，為過失侵權行為，且與前開詐騙集
    團之行為具有行為關聯共同，為共同侵權行為。被告受領系
    爭款項，亦無法律上原因。爰擇一依民法第184條第1項前段
    過失侵權行為、民法第179條不當得利之法律關係，請求被
    告給付系爭款項本息。並聲明：如主文第1項所示，並願供
    擔保請准宣告假執行。
二、被告則以：伊沒有拿到系爭款項。當初是T男用Line通訊軟
    體跟伊聊天，T男稱其為美國人、做珠寶生意，在臺灣沒有
    銀行帳戶可以使用，所以請伊提供系爭帳戶供其收受貨款使
    用。伊未將系爭帳戶存摺、提款卡交付他人，僅將系爭帳戶
    存摺封面傳給T男，貨款匯入系爭帳戶後，T男就通知伊去領
    款，再依指示到新店區公所附近交給比特幣商「周先生」，
    該人再將錢存入帳戶，伊不知道原告受詐騙的事情，伊也是
    被T男所騙等語。並聲明：原告之訴駁回；如受不利判決，
    願供擔保請准宣告免為假執行。
三、經查，原告主張其分別於109年7月22日、同年8月3日將系爭
    款項匯入系爭帳戶，系爭款項旋遭被告臨櫃提領等情，業據
    其提出被告109年10月9日警詢筆錄、110年3月15日檢訊筆錄
    、臺灣企銀新店分行109年12月7日新店字第1098500721號函
    暨系爭帳戶交易明細、監視器截圖畫面、存款憑條等件為證
    （見本院卷第101-106、113-124頁），且為被告所不爭執，
    並經本院調取臺灣臺北地方檢察署（下稱臺北地檢署）110
    年度偵字第8949號（下稱系爭偵案）案卷查核無訛，堪信為
    真實。
四、得心證之理由
　　原告主張被告應依過失侵權行為及不當得利之法律關係，給
    付原告因受詐騙所匯之系爭款項本息等情，為被告所否認，
    並以前詞置辯。茲就本件爭點及本院之判斷分述如下：
（一）被告應依民法不當得利之法律關係，返還原告系爭款項：
　　1.按無法律上原因而受利益，致他人受損害者，應返還其利
      益，民法第179條前段定有明文。而所謂不當得利，凡無
      法律上之原因，而一方受利益，致他方受損害，即可成立
      ，至損益之內容是否相同，及受益人對於受損人有無侵權
      行為，可以不問（最高法院96年度台上字第1711號判決意
      旨參照）。
　　2.原告於上開時間、地點將系爭款項匯入被告所有之系爭帳
      戶，並遭被告臨櫃提領乙情，為兩造所不爭執，已如前述
      。衡以兩造自陳於本件匯款期間互不認識、並無任何往來
      （見本院卷第16、105頁），可認斯時兩造間並無任何債
      權債務關係，原告主張其當時匯款係受詐騙集團指示乙節
      ，亦據其於系爭偵案中提出Line對話紀錄為證（見系爭偵
      案卷第67-71頁），綜諸上情，堪認原告匯入系爭款項之
      給付目的，自始即有欠缺。而被告以自身所有之系爭帳戶
      收受原告所匯之系爭款項並提領完畢，足認被告係因原告
      前開匯款行為而受有系爭款項之利益，致原告受有系爭款
      項之損害。則依上開說明，被告即應就原告所匯之系爭款
      項負不當得利返還之責。
　　3.被告固辯稱其不知道原告受詐騙集團詐騙之事，其也是被
      T男所騙，錢已經交給比特幣公司的人，其沒有拿到錢等
      語。惟按當事人主張有利於己之事實，就其事實有舉證之
      責任，民事訴訟法第277條前段規定明確。被告既主張其
      不知系爭款項匯入其系爭帳戶並無法律上原因，且系爭款
      項已交付他人，故未受有利益，被告自應就上開事實負擔
      舉證責任。查：
　　⑴被告所涉之幫助詐欺取財案件，雖經臺北地檢署檢察官為
      不起訴處分，經原告聲請再議，復由臺灣高等檢察署以11
      0年度上聲議字第5001號駁回在案，此經本院查閱系爭偵
      案卷宗無訛。惟依上開說明，不當得利之成立與否，並不
      以受益人對於受損人有侵權行為為要。縱使被告未涉本件
      詐欺犯行，至多僅能佐證被告主觀上並無詐欺行為之故意
      ，此與被告受領系爭款項是否具有法律上原因，仍屬二事
      ，自不能僅以被告主觀上不知系爭款項係原告依詐騙集團
      之指示所匯入，或被告主觀上不具詐欺故意，甚或被告亦
      係與原告遭同一詐騙集團詐騙等情形，即認被告受領系爭
      款項有法律上之原因。
　　⑵再者，被告復辯稱其將系爭款項領出後，均悉依T男指示，
      於新店區公所捷運站一號出口內之提款機前，將系爭款項
      交付予比特幣商「周先生」等語，主張其未受有系爭款項
      之利益。惟細繹被告與T男間之Line通訊軟體對話紀錄，
      其內容僅有顯示T男斯時有要求被告回傳操作比特幣傳送
      至其指定位址之螢幕截圖（見本院卷第157-167頁），而
      被告旋向T男表示：他點鈔完就發截圖（見本院卷第165頁
      ），然遍查卷內並無前開比特幣傳送成功之截圖存在，則
      斯時是否確有被告所稱之比特幣交易，已屬有疑。被告復
      未提出證據證明該「周先生」確實存在，或證明其確實有
      將系爭款項交付予「周先生」，是被告此部分所辯，尚乏
      證據足佐，難認其已將系爭款項交付給「周先生」。被告
      辯稱未受有系爭款項之利益等語，仍難遽採。
　　4.從而，被告既未能提出反證證明其收受並提領系爭款項係
      有法律上之原因，復未能證明其未受有系爭款項之利益，
      則原告主張被告應返還系爭款項之不當得利，應可憑採。
（二）原告本件得向被告請求返還系爭款項，屬於無確定期限之
      給付，而本件起訴狀繕本已於110年8月20日寄存於被告住
      居所地之警察機關（見本院卷第67頁），則原告請求加計
      自起訴狀繕本送達被告之翌日即110年8月31日（寄存送達
      經10日而於110年8月30日生送達效力）起至清償日止，按
      週年利率5％計算之利息，即屬有據，亦應准許。　
五、綜上所述，原告依民法第179條不當得利之法律關係，請求
    被告給付197萬5,000元，及自110年8月31日起至清償日止，
    按週年利率5％計算之利息，為有理由，應予准許。又原告依
    民法第179條不當得利之法律關係所為之請求既有理由，其
    另依民法第184條第1項前段過失侵權行為之法律關係所為之
    請求，即無庸審酌，附此敘明。
六、兩造均陳明願供擔保聲請宣告假執行或免為假執行，經核與
    規定相符，爰分別酌定相當之擔保金額，予以准許。
七、本件事證已臻明確，兩造其餘攻防方法及所提證據，經本院
    斟酌後，核與判決結果不生影響，爰不予逐一論述，併此敘
    明。
八、訴訟費用負擔之依據：民事訴訟法第78條。　　 
中　　華　　民　　國　　111 　年　　1 　　月　　13　　日
                  民事第二庭  審判長法　官　林鈺琅
　　　　　　　　　　　　　　　　　　法　官　陳雅瑩
　　　　　　　　　　　　　　　　　　法　官　郭子彰
以上正本係照原本作成。
如對本判決上訴，須於判決送達後20日內向本院提出上訴狀。如
委任律師提起上訴者，應一併繳納上訴審裁判費。
中　　華　　民　　國　　111 　年　　1 　　月　　13　　日
　　　　　　　　　　　　　　　　　　書記官  李真萍